【裁判字號】    96,易,978
【裁判日期】    970730
【裁判案由】    妨害自由
【裁判全文】
臺灣士林地方法院刑事判決               96年度易字第978號
公  訴  人  臺灣士林地方法院檢察署檢察官
被      告  乙○○
上列被告因妨害自由案件，經檢察官提起公訴（95年度偵字第
9555號），本院判決如下：
    主  文
乙○○共同以強暴使人行無義務之事，累犯，處有期徒刑伍月，
如易科罰金以銀元佰元即新台幣玖佰元折算壹日，減為有期徒
刑貳月又拾伍日，如易科罰金以銀元佰元即新台幣玖佰元折算
壹日。
    事  實
一、乙○○：(一)於民國83年間，因違反肅清煙毒條例等案件，經
    本院以82年度訴字第1298號判決分別判處有期徒刑1 年2 月
    、3 年2 月，應執行有期徒刑4 年2 月確定，送監執行於85
    年1 月23日假釋出監，嗣經撤銷假釋，應執行殘刑有期徒刑
    2 年6 月又13日；(二)於85年間，復因違反槍砲彈藥刀械管制
    條例案件，經臺灣高等法院以86年度上訴字第575 號判決判
    處有期徒刑1 年6 月確定；(三)於87年間，又因偽造文書案件
    ，經臺灣臺北地方法院以87年度訴字第148 號判決判處有期
    徒刑5 月確定，上述(一)至(三)所示之數罪刑，經送監接續執行
    ，於89年3 月28日縮短刑期假釋出監，而於91年2 月3 日縮
    刑期滿執行完畢。
二、乙○○係臺北市○○區○○街49巷14號弘鼎開發股份有限公
    司（下稱弘鼎公司）負責人，因甲○○前於93年11月25日侵
    入弘鼎公司，竊取乙○○所有而置放於該處之現金新台幣6
    萬元、家用電話1 支、手提電腦1 台、洗相片機1 台，嗣於
    93年12月9 日，乙○○之2 名姓名年籍均不詳之成年男子友
    人於台北市○○路發現甲○○，即將甲○○帶回弘鼎公司，
    乙○○即要甲○○返還其所竊取之財物，甲○○即夥同該2
    名男子一齊返回其住處取回甲○○所竊取之物後再回弘鼎公
    司，因甲○○無法交代其所竊之電腦及現金6 萬元之下落，
    乙○○及該2 名男子即基於以強暴使人行無義務之事之犯意
    聯絡，由乙○○之2 名友人持鋁棒毆打甲○○，致其受有右
    臉頰、左上臂、下唇、兩側膝部鈍挫傷等傷害（所涉傷害罪
    嫌部分，因逾告訴期間，另為不起訴處分），嗣乙○○即要
    求甲○○將其隨身背包內竊自乙○○之家用電話1 支、洗相
    片機1 台及附表所列甲○○自己所有及竊自他處之證件及行
    動電話等物留於該處做為抵押至甲○○返還全部所竊之物後
    再返還甲○○，以此強暴方法使甲○○行無義務之事。
三、案經甲○○告訴臺灣士林地方法院檢察署檢察官偵查起訴。
    理  由
一、訊據被告乙○○，對於其2 名友人帶甲○○至弘鼎公司，其
    有要甲○○返還其被竊取之財物，甲○○即夥同該2 名男子
    返回住處取回所竊取之物後再回弘鼎公司，及甲○○有將其
    隨身背包內竊自乙○○之家用電話1 支、洗相片機1 台及附
    表所列甲○○自己所有及竊自他處之證件及行動電話等物留
    於該處做為抵押至甲○○返還全部所竊之物後再返還甲○○
    等情坦承之，惟矢口否認有施用強暴方法，辯稱係甲○○自
    願留置抵押。經查甲○○當時在弘鼎公司確有遭乙○○之2
    名友人持鋁棒毆打，致其受有右臉頰、左上臂、下唇、兩側
    膝部鈍挫傷等傷害業據甲○○於本院審理時證述甚詳，且有
    長庚紀念醫院之診斷證明書1 紙附於偵查卷可稽，又甲○○
    有於93年11月25日侵入弘鼎公司，竊取乙○○所有而置放於
    該處之現金新台幣6 萬元、家用電話1 支、手提電腦1 台、
    洗相片機1 台等情亦有本院95年度易字第303 號刑事判決書
    附於95年度偵字第9555號卷第12頁可稽，再甲○○留置於乙
    ○○處如附表所示之物，係自乙○○住處所取出，亦有扣押
    筆錄及扣押物品目錄表附於94年偵字第6056號偵查卷第16頁
    至第20頁可參，事證明確，被告雖辯稱無人毆打甲○○，係
    甲○○自願以隨身攜帶之該物抵押云云，顯係卸責之詞，被
    告犯行堪以認定。
二、按被告行為後，刑法第2 條法律變更適用、第33條第5 款罰
    金之規定、第47條累犯、第28條共犯及第41條易科罰金之規
    定，已於94年1 月7 日經立法院修正三讀通過，總統命令公
    布，於95年7 月1 日施行，該第2 條係規範行為後法律變更
    適用所生新舊法律比較適用之準據法，於新法施行後，應適
    用新法第2 條第1 項之規定，為「從舊從輕」之比較。
 1、罰金刑部分，刑法分則編各罪所定罰金刑之貨幣單位原為銀
    元，修正前刑法第33條第5 款規定：「罰金：1 元（銀元）
    以上。」，而依罰金罰鍰提高標準條例規定，就72 年6月26
    日前修正之刑法部分條文罰金數額提高2 至10倍，其後修正
    者則不提高倍數，並依現行法規所定貨幣單位折算新臺幣條
    例規定，以銀元1 元折算新臺幣3 元；修正後刑法第33條第
    5 款規定：「罰金：新臺幣1000元以上，以百元計算之。」
    ，刑法第33條第5 款所定罰金貨幣單位經修正為新臺幣後，
    刑法分則各罪所定罰金刑之貨幣單位亦應配合修正為新臺幣
    ，為使刑法分則編各罪所定罰金之最高數額與刑法修正前趨
    於一致，乃增訂刑法施行法第1條 之1 ：「中華民國94年1
    月7 日刑法修正施行後，刑法分則編所定罰金之貨幣單位為
    新臺幣。94年1 月7 日刑法修正時，刑法分則編未修正之條
    文定有罰金者，自94年1 月7 日刑法修正施行後，就其所定
    數額提高為30倍。但72 年6月26日至94年1 月7 日新增或修
    正之條文，就其所定數額提高為3 倍。」；從而，刑法分則
    編各罪所定罰金刑之最高數額，於上開規定修正後並無不同
    ，惟修正後刑法第33第5 款所定罰金刑最低數額，較之修正
    前提高，自以修正前刑法第33條第5 款規定，較有利於被告
    。
2 、修正前刑法第41條第l 項前段規定: 「犯最重本刑為5 年以
    下有期徒刑以下之刑之罪，而受6 個月以下有期徒刑或拘役
    之宣告，因身體、教育、職業、家庭之關係或其他正當事由
    ，執行顯有困難者，得以l 元以上3 元以下折算1日 ，易科
    罰金。」又被告行為時之易科罰金折算標準，修正前罰金罰
    鍰提高標準條例第2 條前段 (於95年7 月1 日修正刪除)規
    定，就其原定數額提高為100 倍折算l 日，則本件被告行為
    時之易科罰金折算標準，最高得以銀元300 元折算l 日，經
    折算為新臺幣後，應以新臺幣900 元折算為l 日。惟95年7
    月l 日修正公布施行之刑法第41條第l 項前段則規定: 「犯
    最重本刑為5 年以下有期徒刑以下之刑之罪, 而受6 個月以
    下有期徒刑或拘役之宣告者，得以新臺幣1,000 元、2,000
    元或3,000 元折算1 日，易科罰金。」，比較修正前後之易
    科罰金折算標準，以95年7 月l 日修正公布施行前之規定較
    有利於被告，則應依修正後刑法第2 條第l 項前段，適用修
    正前刑法第41條第l 項前段規定，定其折算標準。
 3、修正前刑法第28條規定：「二人以上共同『實施』犯罪之行
    為者，皆為共同正犯。」修正後為：「二人以上共同『實行
    』犯罪之行為者，皆為共同正犯。修正前刑法第31條第1 項
    規定：因身分或其他特定關係成立之罪，其共同『實施』或
    教唆幫助者，雖無特定關係，仍以共犯論。」修正後則為：
    「因身分或其他特定關係成立之罪，其共同實行、教唆或幫
    助者，雖無特定關係，仍以正犯或共犯論。但得減輕其刑。
    」均將舊法之「實施」修正為「實行」。原「實施」之概念
    ，包含陰謀、預備、著手及實行等階段之行為，修正後僅共
    同實行犯罪行為始成立共同正犯。是新法共同正犯之範圍已
    有限縮，排除陰謀犯、預備犯之共同正犯，且新法就無身分
    之人，增列減輕其刑之規定。新舊法就共同正犯之範圍及未
    具身分之共犯之刑責，既因此而有變動，自屬犯罪後法律有
    變更，並以修正前之規定較不利於被告，應適用新法（最高
    法院96年度台上字第3773號刑事判決可資參照）。
 4、另查修正後刑法關於累犯之規定，其5 年以內再犯之罪以故
    意犯為限，始應論以累犯，惟如前案係依軍法審判者，亦應
    論以累犯。修正前刑法關於累犯之規定其5 年以內再犯之罪
    為有期徒刑以上之罪〈不分故意犯或過失犯〉，均應論以累
    犯。惟如前案係依軍法審判者，則不應論以累犯。就累犯之
    要件，已有擴張及限縮；新舊法就累犯之要件，既因此而有
    變動，自屬行為後法律有變更，而非僅屬文字修正，應有新
    舊法比較適用之問題（最高法院96年度台上字第3773號刑事
    判決可資參照）。被告有如事實欄所載之犯罪科刑及執行情
    形，此有本院被告前案紀錄表在卷可按，5 年以內故意再犯
    本罪，依前說明，本案關於被告是否構成累犯之適用，自以
    修正後刑法第47條第1 項之規定較為有利，論以累犯並加重
    其刑。
三、核被告乙○○所為，係犯刑法第304 條第1 項之強制罪。被
    告與另2 名姓名年籍均不詳之成年男子就上開犯行有犯意聯
    絡及行為分擔，應依修正後刑法第28條規定論以共同正犯。
    又被告有如事實欄所載之犯罪科刑及執行情形，此有臺灣高
    等法院被告前案紀錄表在卷可按，其係於受有期徒刑之執行
    完畢後，5 年內故意再犯本件有期徒刑以上之罪，應依修正
    後刑法第47條第1 項之規定，論以累犯，並加重其刑。爰審
    酌被告之品行、犯罪之動機、手段、所生之危害及犯後態度
    等一切情狀，量處如主文所示之刑，並依修正前刑法第41
    條第1 項前段，諭知易科罰金之折算標準。又被告為本件犯
    罪時間係在96年4 月24日以前，所犯之罪，合於減刑條件，
    應依中華民國96年罪犯減刑條例第2 條第1 項第3 款予以減
    輕其宣告刑二分之一，並諭知易科罰金之折算標準。
據上論斷，應依刑事訴訟法第299 條第1 項前段，修正後刑法第
2條 第1 項、刑法第304 條第1 項、修正前刑法第41條第1 項前
段、修正後刑法第28條、第47條第1 項，修正前罰金罰鍰提高標
準條例第2 條，現行法規所定貨幣單位折算新台幣條例第2 條，
刑法施行法第1 條之1 ，中華民國96年罪犯減刑條例第2 條第1
項第3 款、第7 條、第9 條，判決如主文。
本案經檢察官翁偉倫到庭執行職務
中    華    民    國    97    年    7     月    30    日
                  刑事第一庭法  官  賴邦元
以上正本證明與原本無異。
如不服本判決，應於收受送達後10日內向本院提出上訴書狀，其
未敘述上訴理由者，應於上訴期間屆滿後20日內向本院補提理由
書狀（均須按他造當事人之人數附繕本）。
                            書記官  游育慈
中    華    民    國    97    年    7     月    30    日
中華民國刑法第304條
（強制罪）
以強暴、脅迫使人行無義務之事或妨害人行使權利者，處 3 年以
下有期徒刑、拘役或 3 百元以下罰金。
前項之未遂犯罰之。
附表：
    ┌──┬────────────────┬──┬──┐
    │編號│品名                            │單位│數量│
    ├──┼────────────────┼──┼──┤
    │   1│甲○○中華民國護照              │本  │1   │
    ├──┼────────────────┼──┼──┤
    │   2│黑色布質零錢包                  │個  │1   │
    ├──┼────────────────┼──┼──┤
    │   3│名片皮夾                        │個  │1   │
    ├──┼────────────────┼──┼──┤
    │   4│陳金平身分證                    │張  │1   │
    ├──┼────────────────┼──┼──┤
    │   5│陳金平普通小型車駕照            │張  │1   │
    ├──┼────────────────┼──┼──┤
    │   6│陳金平健康保險卡                │張  │2   │
    ├──┼────────────────┼──┼──┤
    │   7│陳金平MWX-697號重型機車行車執照 │張  │2   │
    │    │、保險卡                        │    │    │
    ├──┼────────────────┼──┼──┤
    │   8│陳金平不動產仲介公司資料卡      │張  │1   │
    ├──┼────────────────┼──┼──┤
    │   9│林沂姍身分證                    │張  │1   │
    ├──┼────────────────┼──┼──┤
    │  10│鍾櫻鳳普通小型車及重型機車駕照  │張  │2   │
    ├──┼────────────────┼──┼──┤
    │  11│鍾櫻鳳ZGB-781號輕型機車行車執照 │張  │1   │
    ├──┼────────────────┼──┼──┤
    │  12│鍾櫻鳳健康保險卡                │張  │1   │
    ├──┼────────────────┼──┼──┤
    │  13│鍾櫻鳳相片、集利卡、威利卡、精品│張  │6   │
    │    │百貨卡、咖啡部VIP卡             │    │    │
    ├──┼────────────────┼──┼──┤
    │  14│甲○○印章                      │枚  │1   │
    ├──┼────────────────┼──┼──┤
    │  15│行動電話                        │支  │4   │
    ├──┼────────────────┼──┼──┤
    │  16│迷你型計算機                    │台  │1   │
    ├──┼────────────────┼──┼──┤
    │  17│鋰離子電池                      │個  │1   │
    └──┴────────────────┴──┴──┘


司法院資訊處製作；財團法人民間司法改革基金會備份。
